【裁判字號】    92,訴,1797
【裁判日期】    921113
【裁判案由】    殺人未遂等
【裁判全文】
臺灣臺中地方法院刑事判決                        九十二年度訴字第一七九七號
    公  訴  人  臺灣臺中地方法院檢察署檢察官
    被      告  丙○○  男  三.
    指定辯護人  本院公設辯護人己○○
右列被告因殺人未遂等案件，經檢察官提起公訴（九十二年度偵字第一一三六○號）
，本院判決如左：
    主  文
丙○○以加害生命之事，恐嚇他人，致生危害於安全，處有期徒刑拾月；又損壞公務
員職務上掌管之物品，處有期徒刑肆月。應執行有期徒刑壹年，並於刑之執行完畢或
赦免後，令入相當處所，施以監護貳年。
    事  實
一、丙○○長期患有雙極情感性精神病、躁鬱症及酒精依賴等症狀，社會功能已較為
    退化，而達精神耗弱之程度。丙○○於民國九十二年六月二日，駕駛Ｔ七－四三
    一一號廂型車，載同其女兒丁○○，由基隆市出發欲前往高雄，同年月二日先在
    新竹住一晚後，同年月三日下午再行出發。於同年月三日下午二時許，丙○○在
    新竹市區某一便利商店內，購買鐮刀一把放置於車上，欲作為日後掃墓之用。於
    同年月四日凌晨二時許，丙○○南下行經東勢時，因車子發生狀況，修理後仍不
    能發動，遂認為車子沒油，而要求同車之丁○○至附近加油站購油，並買酒供其
    飲用。於同年月四日凌晨四時十分許，丙○○因前述精神病症發作，產生被害妄
    想，認為行經該處之機車騎士均係前來尋仇之人，竟基於恐嚇之犯意，持前開鐮
    刀對騎駛機車行經該處之戊○○揮舞，致戊○○心生畏懼而騎向外側躲閃並快速
    離去。迨於同年月四日凌晨四時四十分許，東勢派出所員警庚○○及乙○○據戊○○報案前往處理，見丙○○坐於上開廂型車右前座，即上前加以盤問；詎丙○○因精神恍惚，不知庚○○及乙○○係員警，突然搶下乙○○手中之警棍，衝出
    車外，持警棍朝員警庚○○及乙○○揮打（傷害部分未據告訴）；稍後丙○○雖
    已知庚○○及乙○○二人係依法執行職務之員警，仍基於妨害公務之犯意，與庚○○及乙○○二人扭打，致員警庚○○受有左側胸壁挫傷瘀青之十×三公分之傷
    害，員警乙○○受有左手腕、左前臂、右手腕及鼻子外處挫裂傷等傷害；後丙○○遭員警庚○○及乙○○二人合力制伏並銬上手銬欲帶回派出所時，丙○○見警
    車內置有屬公務員職務上掌管物品之照明燈一個，竟又基於損壞公務員職務上掌
    管物品之犯意，拿起該照明燈朝警車車門敲打，致該探照燈之玻璃罩及警車左後
    車門內側破裂而不堪使用；復基於侮辱公務員之犯意，當場向依法執行職務之員
    警庚○○及乙○○辱罵：幹你娘雞巴（臺語）等語。
二、案經臺中縣警察局東勢分局報請臺灣臺中地方法院檢察署檢察官偵查起訴。
    理  由
一、按被告以外之人於審判外之言詞或書面陳述，除法律有規者外，不得作為證據，
    ；又被告以外之人於審判外之陳述，雖不符前四條之規定，而經當事人於審判程
    序同意作為證據，法院審酌該言詞陳述或書面陳述作成時之情況，認為適當者，
    亦得為證據，刑事訴訟法第一百五十九條第一項及第一百五十九條之五第一項分
    別定有明文。查被告於本院審理時同意將證人戊○○之警詢筆錄做為證據（參見
    本院刑事卷宗九十二年十月二十一日審判筆錄第十一頁），且本院審酌該警詢筆
    錄作成時之情況，亦認為適當，則依刑事訴訟法第一百五十九條之五第一項之規
    定，為傳聞法則之例外，有證據能力，本院自得引為判決參考之依據，合先敘明
    。
二、訊據被告丙○○固坦承有於右揭時、地持前開鎌刀對證人戊○○作勢比劃恐嚇及
    打傷員警乙○○、毀損上開照明燈、對員警庚○○及乙○○辱罵：幹你娘雞巴（
    臺語）等情不諱，核與證人戊○○、庚○○及乙○○於警詢、偵查中及本院審理
    時之證詞相符，並有照片十六幀、東勢鎮農會附設農民醫院診斷證明書一紙在卷
    足憑，復有鎌刀一把扣案可佐，足見被告此部分自白與事實相符。惟被告矢口否
    認有傷害員警庚○○，辯稱：當時伊坐在車上，他們（按指證人庚○○與乙○○
    ）沒有表明身分就打伊，伊就順勢搶警棍打他們一下，才發現他們是警察，伊沒
    有毆打庚○○，伊係正當防衛云云。然查，證人庚○○及乙○○將被告帶回警局
    後，同一日至東勢鎮農會附設農民醫院驗傷結果，證人庚○○受有左側胸壁挫傷
    瘀青之十×三公分之傷害，證人乙○○受有左手腕、左前臂、右手腕及鼻子外處
    挫裂傷等傷害，有東勢鎮農會附設農民醫院診斷證明書二紙附卷足稽，觀諸證人
    庚○○及乙○○身上共有多處傷勢，則與被告辯稱：伊只打他們一下云云，顯非
    可採；且證人庚○○及乙○○均證稱：有民眾報案，說有人持鐮刀亂揮，我們接
    到報案後就過去處理，我們是穿制服開警車過去的，我們到的時候，當時被告的
    精神狀態恍惚，還問我們是誰，認不出我們是警察，被告有向我們攻擊，搶證人
    乙○○的警棍後就朝我們打過來，打到庚○○的左後胸，後來我們就跟被告打起
    來，我們把被告銬上手銬後，被告又敲探照燈，說他要自殺，被告也有罵我們幹
    你娘雞巴（臺語）等語，參以被告自承：伊就順勢搶警棍打他們一下，才發現他
    們是警察云云，益見被告知悉證人庚○○及乙○○係員警後，仍與證人庚○○及
    乙○○扭打，被告顯有妨害公務及毆打證人庚○○及乙○○之犯行無疑；又證人
    戊○○於警詢中陳稱：伊有目睹被告告搶走警方所持之警棍，並且持該警棍毆打
    到現場處理之二名員警，且反抗逮捕，員警費了一番功夫才予以順利壓制逮捕被
    告等語（參見臺灣臺中地方法院檢察署偵查卷宗第八頁背面、第九頁），更徵被
    告確有妨害公務之犯行；再者，證人庚○○及乙○○二人係因民眾報案前往處理
    ，為執行公權力之員警，對有犯罪嫌疑之被告實施強制力，並非不法侵害，被告
    辯稱毆打員警係正當防衛，實非可採。綜上，本案事證明確，被告犯行洵堪認定
    ，應依法論科。
二、核被告丙○○所為，係犯刑法第一百三十五條第一項對於公務員依法執行職務時
    施強暴罪、同法第一百三十八條損壞公務員職務上職掌物品罪、同法第一百四十
    條第一項於公務員依法執行職務時當場侮辱罪、同法第三百零五條恐嚇危害安全
    罪。公訴人以被告持扣案鎌刀向證人戊○○揮砍，若非證人戊○○機警閃過，必
    致證人戊○○受有傷害等情，而認被告係涉犯刑法第二百七十七條第二項、第一
    項之殺人未遂罪嫌；然按殺人未遂罪之成立，以有戕害他人生命之故意，著手於
    刺殺之實行而未發生死亡之結果為要件，故必須參酌當時情況，並依行為人是否
    具有殺人之故意，加害時所用器具，被害人受傷多寡以及受傷部位是否為致命之
    處等行為人主觀犯罪認識及客觀犯罪事實，以為綜合之判斷，查被告供稱：伊沒
    有揮鎌刀，伊只是鎌刀拿起來嚇嚇證人戊○○而已，伊和證人戊○○無冤無仇不
    可能殺他等語，且證人戊○○於本院審理時證稱：伊當時騎機車往谷關方向行進
    ，被告從對向車道橫跨馬路衝過來，伊當時看到一團黑影，急忙閃過，伊閃過後
    轉頭看才知被告拿鎌刀在揮，伊回頭時刀已經揮完了，伊看到被告是砍完要往上
    拿起來之動作，刀子揮過來距離伊身體尚有一公尺，以當時情形砍不到伊，伊不
    知被告要砍伊那裏，之後被告前往追幾步，叫伊不要走，伊就騎車走了等語（參
    見本院刑事卷宗九十二年十月二十三日審判筆錄第五至十二頁），觀諸被告主觀
    上與證人戊○○並無仇隙，實無殺人之動機，且客觀上被告雖持扣案鎌刀向證人
    戊○○揮舞，惟揮舞之鎌刀與證人戊○○身體尚有一公尺距離，足見被告當時並
    未瞄準證人戊○○身體揮擊，亦無證據可資證明被告持鎌刀朝證人戊○○之身體
    致命部位揮砍，又被告真有殺害戊○○之故意，怎會只往前追幾步即叫罵證人戊○○不要走，而未持扣案鎌刀一路追殺？證人戊○○又怎會毫髮無傷？是被告主
    觀上無殺人之故意，客觀上亦無致他人於死之可能，與殺人未遂之構成要件不符
    ，足見被告辯稱其僅有恐嚇證人戊○○之故意等語，係屬可信，公訴人論以刑法
    第二百七十七條第二項、第一項之殺人未遂罪嫌，尚有未洽，惟基本起訴事實同
    一，爰變更起訴法條為刑法第三百零五條恐嚇害安全罪。又妨害公務罪、損壞公
    物罪及侮辱公務員罪所保護者均係國家公務之執行，被告施暴、侮辱行為之客體
    雖係數人，損壞之物品雖係數物，亦仍各係單純一罪。被告所犯刑法第一百三十
    五條第一項對於公務員依法執行職務時施強暴罪、同法第一百三十八條損壞公務
    員職務上職掌物品罪、同法第一百四十條第一項於公務員依法執行職務時當場侮
    辱罪，所犯三罪，其目的在妨害公務，有方法目的之牽連關係，應從一重之刑法
    第一百三十八條損壞公務員職務上職掌物品罪處斷（最高法院七十三年臺非字第
    二四三號判決意旨參照）。公訴人雖未就刑法第一百三十八條損壞公務員職務上
    職掌物品罪提起公訴，惟此部分與已起訴部分有牽連犯之裁判上一罪關係，本院
    自得併予審理，附此敘明。被告所犯刑法第一百三十八條損壞公務員職務上職掌
    物品罪及同法第三百零五條恐嚇危害安全罪間，犯意各別，行為互殊，應分論併
    罰。查被告長期患有雙極情感性精神病、躁鬱症及酒精依賴等症狀，社會功能已
    較為退化，經本院將被告送往國軍臺中總醫院為精神鑑定結果，認「陳員對案情
    大致承認，但表示案發當時自己認為對方有加害之意圖，基於保護自己女兒之念
    頭而以刀子警示被害人。陳員三年來長期失眠，情緒不穩，精神狀態起起伏伏，
    且有間歇性之躁鬱症復發，案發當時陳員精神狀態不佳，對外界事務之判斷力因
    精神症狀有扭曲之情形。綜合上述檢查結果顯示陳員案發當時因被害妄想而處於
    精神耗弱」，有國軍臺中總醫院九十二年九月九日日醫質字第○九二○○○五一
    二○號函附之精神鑑定報告一份在卷可稽，且證人丁○○即與被告同行之女兒於
    本院調查時證稱：到了東勢，被告精神又異常，他意識不清楚，說有人要打他，
    跟蹤他，那時候路上有很多車，被告覺得為何會有那麼多車，認為有人要害他，
    還懷疑伊和別人串通要陷害他，後來被告就拿鎌刀出來說要砍人，當有人經過，
    被告就作勢要砍，但是沒有砍到人等語（參見本院刑事卷宗九十二年七月二十八
    日調查筆錄第三頁），證人庚○○、乙○○亦證稱：我們到的時候，當時被告的
    精神狀態恍惚，還問我們是誰，認不出我們是警察等語（參見本院刑事卷宗九十
    二年七月二十八日調查筆錄第四頁），是本院參酌上開鑑定報告及證人丁○○、
    庚○○、乙○○右揭之陳述，認被告對於外界事務之知覺理會及判斷作用已有減
    損，較普通人之平均程度顯然為低，是其應已達於精神耗弱之程度，當可認定，
    爰依刑法第十九條第二項之規定，減輕其刑。公訴人僅憑被告尚知購買鎌刀之用
    途，且尚能聯繫處理車子拋錨問題，於警前往處理能認知警察身分等情狀，認定
    被告未達精神耗弱之程度，然被告買鎌刀時間為案發前一天下午，實難以該時點
    來衡量被告案發當時之精神狀態，被告尚能聯繫處理車子拋錨問題，僅能證明被
    告未達心神喪失程度，不能以此而論被告無精神耗弱之虞，另被告一開始並未認
    出證人庚○○、乙○○係員警等情，業經證人庚○○、乙○○述在卷，公訴人對
    此所指尚有誤會。爰審酌被告於路旁持扣案鎌刀揮舞，恐嚇他人生命安全，影響
    道路往來安全甚巨，且不服警方取締，對處理警員口出穢語並施強暴手段，又毀
    損公物，傷害國家公權力，應予非難，惟其患有雙極情感性精神病、躁鬱症及酒
    精依賴等症狀，暨其素行、犯罪動機、目的、手段、所生危害、犯後坦承部分犯
    行等一切情狀，分別量處如主文所示之刑，並定其應執行刑，資以懲儆。末按因
    精神耗弱而減輕其刑者，得於刑之執行完畢或赦免後，令入相當處所，施以監護
    ，其處分期間為三年以下，刑法第八十七條第二項、第三項定有明文，本院另審
    酌被告之精神狀態及前開鑑定報告之內容，為使被告能有較妥適之醫療照顧，以
    期減少再犯之可能，乃認為有宣告付保安處分之必要，爰依前開規定，諭知被告
    於刑之執行完畢或赦免後，令入相當處所，施以監護二年。又扣案之鎌刀一支，
    為被告所有供犯罪所用之物，爰依刑法第三十八條第一項第二款，予以宣告沒收
    。
據上論斷，應依刑事訴訟法第二百九十九條第一項前段、第三百條，刑法第一百三十
五條第一項、第一百三十八條、第一百四十條、第三百零五條、第五十五條、第十九
條第二項、第五十一條第五款、第八十七條第二、三項，罰金罰鍰提高標準條例第一
條前段，判決如主文。
本案經檢察官甲○○到庭執行職務
中      華      民      國      九十二    年      十一    月    十三    日
                                臺灣臺中地方法院刑事第三庭
                                    審判長法  官 劉錫賢
                                          法  官 黃松竹
                                          法  官 黃裕仁
右正本證明與原本無異。
如不服本判決，應於判決送達後十日內向本院提出上訴狀，上訴於臺灣高等法院臺中
分院( 須附繕本 )。
                                          書記官
中      華      民      國      九十二    年      十一    月    十三    日
附錄論罪科刑法條
刑法第一百三十五條第一項
對於公務員依法執行職務時，施強暴脅迫者，處三年以下有期徒刑、拘役或三百元以
下罰金。
刑法第一百三十八條
毀棄、損壞或隱匿公務員職務上掌管或委託第三人掌管之文書、圖畫、物品，或致令
不堪用者，處五年以下有期徒刑。
刑法第一百四十條第一項
於公務員依法執行職務時，當場侮辱，或對於其依法執行之職務公然侮辱者，處六月
以下有期徒刑、拘役或一百元以下罰金。
刑法第三百零五條
以加害生命、身體、自由、名譽、財產之事，恐嚇他人致生危害於安全者，處二年以
下有期徒刑、拘役或三百元以下罰金。


司法院資訊處製作；財團法人民間司法改革基金會備份。
